【裁判字號】    95,交易,171
【裁判日期】    950714
【裁判案由】    過失傷害
【裁判全文】
臺灣臺北地方法院刑事判決             95年度交易字第171號
公  訴  人  臺灣臺北地方法院檢察署檢察官
被      告  甲○○
上列被告因過失傷害案件，經檢察官提起公訴（九十五年度偵緝
字第一四九號），本院判決如下：
     主  文
甲○○因過失傷害人，處拘役伍拾日，如易科罰金，以銀元佰
元即新臺幣玖佰元折算壹日。
     事  實
一、甲○○於民國九十四年三月三十一日二十二時二十分許，駕
    駛車牌號碼ＢＢＴ—六二三號重型機車，沿臺北市○○街由
    西往東方向行駛，途經該路與公園路交岔路口時，本應注意
    汽車（包括機器腳踏車）行駛至交岔路口，其左轉彎時，應
    行至交岔路口中心處左轉，且不得占用來車道搶先左轉等規
    定，而依其智識程度、駕駛能力，與當時天候雖為雨天夜間
    ，惟有充足之路燈照明，路面鋪設柏油，無缺陷無障礙物，
    視距良好之客觀環境，並無不能注意之情事，竟疏於注意貴
    陽街對向車道行駛之來車，於通過交岔路口時，未行至交岔
    路口中心處暫停等待左轉，反而占用部分對向車道，欲行搶
    先左轉，適有乙○○騎乘車牌號碼ＮＶＧ—○○一號重型機
    車沿臺北市○○街由東向西行駛，亦因未注意車前狀況，隨
    時採取必要之安全措施，仍未煞車減速疾駛而過，隨即在上
    開交岔路口與甲○○之重型機車發生碰撞而雙雙倒地，乙○
    ○因而受有右手第四、五掌骨骨折、牙齒斷裂及頭部外傷併
    臉部撕裂傷等傷害。甲○○於肇事後犯罪未被發覺前，於其
    所就醫之醫院向前來處理之員警楊中儀坦承肇事而自首接受
    裁判。
二、案經乙○○訴由臺北市政府警察局中正第一分局報請臺灣臺
    北地方法院檢察署檢察官偵查起訴。
    理  由
一、訊據被告甲○○矢口否認伊有何過失，辯稱，伊當時係處於
    靜止之狀態，並未貿然左轉，而係在該處等沒車時才左轉，
    但因告訴人於內側車道行駛，且車速過快無法煞車，才會發
    生本次事故云云。
二、惟查，被告騎乘上開重型機車行駛至臺北市○○街及公園路
    之交岔路口，左轉彎時，未至交岔路口中心處左轉，且占用
    來車道搶先左轉，因而與告訴人乙○○所騎乘之車牌號碼
    NVG-001號重型機車發生撞擊等情，有臺北市政府警察局中
    正第一分局交通分隊所製成之道路交通事故現場圖、調查報
    告表（見偵查卷第十一、十五、十六頁）及現場照片十幀（
    見本院卷第三十五至三十九頁）附卷可稽，而證人即到場處
    理事故之警員楊中儀於本院審理時證稱，伊到現場時，附近
    之介壽路派出所員警已經在該處作交通管制，當時被告及告
    訴人都有受傷，還在現場救護等語（見本院卷第二十七頁）
    ，顯見車禍後被告及告訴人均無能力移動所騎乘之機車，且
    該二機車均尚停放於撞擊後之原位，並未遭人移動，是以派
    出所員警始有在當地作交通管制之必要，因此證人楊中儀依
    車禍後之現場、機車停放位置所製成之道路交通事故現場圖
    ，應可以信為被告、告訴人所騎乘之機車發生撞擊後之原始
    狀況，而得作為判斷之依據。依上開道路交通事故現場圖之
    標示，被告所騎乘之車牌號碼ＢＢＴ—六二三號重型機車倒
    地後之刮地痕係從臺北市○○街東往西方向車道中間，距行
    車分向線約一點二公尺處開始，向車道外側延伸約二點二公
    尺，至告訴人乙○○所騎乘之車牌號碼ＮＶＧ—○○一號重
    型機車，則自臺北市○○街西往東方向車道之行車分向線開
    始，向該車道外側延伸約四點一公尺，而刮地痕係因機車倒
    地後於地面滑動而造成，顯然上開二處刮地痕起點中間區域
    ，即係被告及告訴人所騎乘之機車相互撞擊後尚未倒地前之
    位置。被告既自承，伊於撞擊之前係在路口等待左轉，處於
    靜止狀態（見本院卷第十六頁反面、第五十二頁、第五十五
    頁），則其受撞擊前之位置應即為其欲行左轉前暫停之處。
    由上開道路交通事故現場圖判斷，二刮地痕起點中間區域即
    被告左轉行進前待轉處，應係臺北市○○街東往西方向車道
    之行車分向線開始，往北延伸零至約一點二公尺之長度，與
    臺北市○○路北往南車道之行車分向線開始，往西延伸約零
    點五至一點五公尺之長度所圍成之區塊中間部分，核與證人
    即告訴人乙○○於本院審理時證稱，撞擊前被告之機車有侵
    入伊之車道等語相符（見本院卷第三十頁），因此被告當時
    欲行左轉彎時，並未依規定行至交岔路口中心處左轉，並占
    用部分來車道搶先左轉等情甚為明確。另告訴人乙○○確因
    本次車禍受有右手第四、五掌骨骨折、牙齒斷裂及頭部外傷
    併臉部撕裂傷等傷害之事實，亦有臺北市立聯合醫院和平院
    區診斷證明書一份在卷可按（見偵查卷第二十七頁），應堪
    認為真實。
三、另由上開重型機車倒地後之撞擊痕跡亦可推知，被告騎乘之
    車牌號碼號ＢＢＴ—六二三號重型機車倒地後之直線刮地痕
    為二點二公尺，遠較告訴人乙○○所騎乘車牌號碼NVG-001
    號重型機車倒地後造成之四點一公尺刮地痕為短，顯然二車
    發生碰撞前告訴人所騎乘之機車速度較快，對照被告所辯稱
    ，其當時於交岔路口中線停止等待左轉，惟因告訴人疾駛而
    至閃避不及發生碰撞等語（見本院卷第五十二頁），尚非不
    可採信。惟被告指稱告訴人於車禍事故發生前超速行駛云云
    ，除單憑其肉眼推估外，並未提出相當之證據以玆佐證，衡
    以人類感官之準確度，於事故即將發生當下，常因受主觀情
    緒之影響而生偏差，是被告關於告訴人當時車速超過每小時
    五十公里之敘述，尚難採信。
四、按汽車行駛至交岔路口，其行進、轉彎，應依左列規定：(四)
    左轉彎時，應距交岔路口三十公尺前顯示方向燈或手勢，行
    至交岔路口中心處左轉，並不得占用來車道搶先左轉，道路
    交通安全規則第一百零二條第一項第四款定有明文。本案車
    禍事故發生之交岔路口雖設置有一般紅綠燈之燈光號誌，惟
    並無左轉專用燈光號誌，亦無兩段方式左轉之標線，而被告
    行駛之貴陽街在交岔路口東側為雙向共二線道，西側則為雙
    向共三車道，尚毋庸依道路交通安全規則第九十九條第一項
    第三款規定以兩段方式進行左轉彎，有臺北市政府警察局中
    正第一分局交通分隊所製作之道路交通事故現場圖、調查報
    告表及現場照片附卷可稽，並經證人楊中儀確認無誤（見本
    院卷第二十七至二十八頁），惟被告駕駛重型機車通過前開
    交岔路口時，仍應行至交岔路口中心處左轉，並不得占用來
    車道搶先左轉，惟其反而於尚未到達交岔路口中心處時，即
    占用對向之來車道搶先左轉，因而發生碰撞，已如上述，足
    見違反上開道路交通安全規則之規定至明。另告訴人自臺北
    市○○街由東往西行駛時，因未注意車前狀況，並隨時採取
    必要之安全措施，而於其所行駛之車道正前方撞擊當時停止
    之被告重型機車，亦有違反道路交通安全規則第九十四條第
    三項規定之事實。又依道路交通事故調查報告表所示，車禍
    時天候雖為雨天夜間，惟有充足之路燈照明，路面鋪設柏油
    ，無缺陷無障礙物，視距良好之客觀環境，而被告亦係領有
    駕駛執照之駕駛人，依其智識、能力及駕駛經驗，對於未遵
    守前開交通規則之規定所可能造成之危害亦非毫無概念，被
    告若稍加注意即可避免本次車禍，可見其當時在主、客觀之
    情況之下，堪認無不能注意之情事，竟疏未注意致告訴人受
    有上開傷害，其有過失，至為顯然。雖依當時路況之情形下
    ，告訴人亦有違反道路交通安全規則第九十四條第三項之規
    定，對於造成其所受右手第四、五掌骨骨折、牙齒斷裂及頭
    部外傷併臉部撕裂傷等傷害之原因，亦與有過失，然仍不能
    解免被告上開過失之責。而告訴人因本次車禍而受上開傷害
    ，與被告之過失行為間有相當因果關係。事證明確，被告之
    犯行堪以認定。
五、查被告行為後，刑法於九十四年二月二日公布，於九十五年
    七月一日施行，其中修正第二條、第三十三條、第四十一條
    規定。按行為後法律有變更者，適用行為時之法律，但行為
    後之法律有利於行為人者，適用最有利於行為人之法律，現
    行刑法第二條第一項訂有明文。此條規定乃與刑法第一條罪
    刑法定主義契合，而貫徹法律禁止溯及既往原則，係規範行
    為後法律變更所生新舊法律比較適用之準據法，是刑法第二
    條本身雖經修正，但刑法第二條既屬適用法律之準據法，本
    身尚無比較新舊法之問題，應一律適用裁判時之現行刑法第
    二條規定以決定適用之刑罰法律，先予辨明。又以本次刑法
    修正之比較新舊法，應就罪刑有關之共犯、未遂犯、想像競
    合犯、牽連犯、連續犯、結合犯，以及累犯加重、自首減輕
    暨其他法定加減原因（如身分加減）與加減例等一切情形，
    綜其全部罪刑之結果而為比較，最高法院九十五年五月二十
    三日著有九十五年度第八次刑庭會議決議可資參照。經查，
    刑法第二百八十四條第一項前段過失傷害罪，法定刑得科銀
    元五百元以下罰金，據修正後刑法施行法增訂第一條之一：
    「中華民國九十四年一月七日刑法修正施行後，刑法分則編
    所定罰金之貨幣單位為新臺幣。九十四年一月七日刑法修正
    時，刑法分則編未修正之條文定有罰金者，自九十四年一月
    七日刑法修正施行後，就其所定數額提高為三十倍。但七十
    二年六月二十六日至九十四年一月七日新增或修正之條文，
    就其所定數額提高為三倍」，及刑法第三十三條第五款修正
    為：「主刑之種類如下：五、罰金：新臺幣一千元以上，以
    百元計算之」等規定，是依修正後之法律，刑法第二百八十
    四條第一項前段過失傷害罪所得科處之罰金刑最高為新臺幣
    一萬五千元、最低為新臺幣一千元；然依被告行為時之刑罰
    法律，即罰金罰鍰提高標準條例第一條前段規定之提高倍數
    十倍及刑法第三十三條第五款規定之罰金最低額一元計算，
    該罪之罰金刑最高為銀元五千元，最低額為銀元一元，若換
    算為新臺幣，最高額雖與新法同為新臺幣一萬五千元，然最
    低額僅為新臺幣三元。因此，比較上述修正前、後之刑罰法
    律，自以被告行為時關於科處罰金刑之法律較有利於被告。
    綜合上述之比較，揆諸前揭最高法院決議及修正後刑法第二
    條第一項前段、後段規定之「從舊、從輕」原則，自應適用
    被告行為時之法律應適用被告行為時之舊法即依修正施行前
    刑法第四十一條第一項前段、修正前罰金罰鍰提高標準條例
    第二條、現行法規所定貨幣單位折算新臺幣條例、第二條之
    規定，諭知以銀元三百元即新臺幣九百元折算一日為易科罰
    金之折算標準。
六、核被告所為，係犯修正前刑法第二百八十四條第一項前段之
    過失傷害罪。被告肇事後未被偵查機關發覺前，向前往醫院
    處理本件事故之員警楊中儀坦承肇事，有臺北市○○○○○
    道路交通事故肇事人自首情形記錄表一紙在卷可參（見偵查
    卷第十八頁），而被告行為後，刑法第六十二條有關自首之
    規定已有修正，修正前之舊法規定為「必減」其刑，修正後
    改為「得減」其刑，此項變動影響行為人之刑罰法律效果，
    係屬新修正刑法第二條第一項之「法律變更」，本案被告自
    首之時間係於新修正刑法生效前之九十四年八月十五日，自
    應為新舊法比較，經比較新舊法結果，因修正前舊法規定為
    「必減」其刑，較有利於行為人，即新法之規定對於被告並
    無較為有利之情形，是依修正後刑法第二條第一項前段之規
    定，應適用被告行為時之法律，即應適用修正前刑法第六十
    二條之規定，減輕被告之刑。爰審酌被告並無前科，素行良
    好，及其造成本次車禍之過失程度，告訴人對於傷害結果之
    發生亦與有過失，惟因被告之疏忽造成告訴人所受傷勢非輕
    ，其危害不可謂不大，事後被告尚未與告訴人達成和解，並
    斟酌被告坦承犯行之犯後態度等一切情狀，量處如主文所示
    之刑，並諭知易罰金之折算標準。
據上論斷，應依刑事訴訟法第二百九十九條第一項前段，刑法第
二條第一項前段、修正前刑法第二百八十四條第一項前段、第六
十二條前段、第四十一條第一項前段，罰金罰鍰提高標準條例第
一條前段、修正前同條例第二條，現行法規所定貨幣單位折算新
臺幣條例第二條之規定，判決如主文。
本案經檢察官蕭惠菁到庭執行職務。
中    華    民    國    95    年    7     月    14    日
                交通法庭  審判長法  官  林婷立
                                法  官  紀文惠
                                法  官  林柏泓
如不服本判決，應於判決送達後10日內，向本院提出上訴狀。
以上正本證明與原本無異。
                                書記官  柯貞如
中    華    民    國    95    年    7     月    14    日


司法院資訊處製作；財團法人民間司法改革基金會備份。
